【裁判字號】    89,簡上,21
【裁判日期】    890927
【裁判案由】    返還不當得利
【裁判全文】
臺灣屏東地方法院民事判決  八十九年度簡上字第二一號
    上  訴  人  丙○○
    被上訴人    財政部國有財產局台灣南區辦事處
                              .
    法定代理人  甲○○      住.
    訴訟代理人  乙○○      住.
右當事人間請求返還不當得利事件，上訴人對於中華民國八十八年十一月四日本院潮
州簡易庭八十八年度潮簡字第五六三號第一審判決提起上訴，本院判決如左：
      主    文
原判決關於命上訴人給付超過新台幣拾參萬捌仟肆佰陸拾玖元及其中新台幣壹拾貳萬
貳仟肆佰零貳元自民國八十八年二月一日起至清償日止，按年息百分之五計算之利息
部份，及該部份假執行之宣告，暨訴訟費用之裁判均廢棄。
右開廢棄部份，被上訴人在第一審簡易之訴及其假執行之聲請均駁回。
其餘上訴駁回。
第一、二審訴訟費用由上訴人負擔十分之六，餘由被上訴人負擔。
本判決主文第一項於被上訴人以新台幣肆萬陸仟元為上訴人供擔保後，准予假執行。
    事  實
甲、上訴人方面：
  一、聲明：原判決廢棄，被上訴人在第一審之訴駁回。
  二、陳述：除與原審判決書所載者相同茲予引用外，補稱：
      坐落屏東縣恆春鎮○○段一四八之九、同段一四八之十、同段一九０之四七地
  號土地（以下簡稱系爭土地）僅一四八地號土地因訂有租約，一九０之四十七地號
  不包含於租約中，當時係外祖母即訴外人張員於民國三十七年時與當時之高雄縣政
  府就坐落於恆春鎮山腳里一四八之內地號土地訂立租約，之後因繼承張員之遺產，
  系爭土地之租約仍存續中且先前均有繳納蕃薯租，且契約係未定期限，被上訴人未
  終止契約，契約自仍存續，之後上訴人未曾收取才未繳納租金，對被上訴人所提出
  之使用補償金計算表及所佔用土地面積位置均無爭執，但上訴人僅能收取五年之租
  金，其餘請求業已時效完成，不能再行請求。
  三、證據：除援用原審之立證方法外，補提臺灣省恆春鎮特耕農戶登記申請書、實
      測設計圖、合約字、土地登記謄本、戶籍謄本為證，並聲請訊問證人董啟東、
      吳盧藤。
乙、被上訴人方面：
  一、聲明：求為判決上訴駁回。
  二、陳述：除與原審判決書所載者相同茲多引用外，另稱：
 （一）、本件係請求相當於租金之不當得利之利益，本質上非租金，返還義務係基
         於法律規定而來，非基於當事人之意思表示所生，由無權佔有他人土地而
         受利益，致他人受有損害者，請求人之請求權係不當得利返還請求權與侵
         權行為損害賠償請求權之競合，請求權人自得就上開二種請求權擇一行使
         ，如侵權行為罹於時效消滅，請求權人仍得依據民法第一百九十七條第二
         項之規定損害賠償之義務人，因侵權行為受利益，致被害人受損害者，於
         前項時效完成後，仍應依關於不當得利之規定，返還其所受之利益於被害
         人，並適用民法第一百二十五條十五年時效期間之規定，且就立法意旨言
         ，不當得利返還請求權乃專為調整因形式的安全所承認之財產價值移轉而
         造成實質的不當結果所設之實現公平理念制度，故應予廣泛的承認其成立
         ，以匡正法規或法律行為所生之不正，故不當得利之消滅時效規定，不宜
         過多限制或擴張解釋，故不應適用民法第一百二十六條五年短期消滅時效
         之規定，而應適用第一百二十五條規定之十五年消滅時效規定。
 （二）、上訴人所提出之證物僅是三十七年時之聲請書，僅是單方所為之要約，不
         足以認定系爭土地確實已有租約存在之事實，且上訴人有無取得繼承訴外
         人張員之遺產繼承，亦待審酌。
  三、證據：除援用原審之立證方法外，補提屏東縣政府代管省（縣）有非公用房地
      勘測成果圖為證。
丙、本院依職權分別函詢屏東縣恆春地政事務所及屏東縣政府分別查詢系爭土地地號
    變遷及其使用情形。
    理  由
一、本件被上訴人起訴主張坐落屏東縣恆春鎮○○段一四八之九、同段八之一、同段
    一０之四七地號等三筆土地，均係國有，原由臺灣省政府財政廳管理，並委託屏
    東縣政府代管，上訴人並無正當權源，佔用上開三筆土地其中七十七平方公尺、
    十平方公尺及四十九平方公尺，合計面積達一三六平方公尺，乃無法律上原因而
    受有相當於租金之利益，並迭經屏東縣政府限期催繳自七十八年七月起之使用補
    償金，惟上訴人僅清償其中八十四年七月至十二月期及八十六年一月至六月期之
    補償金，餘仍未清償；茲以上訴人在各該土地上佔用之面積，乘以各該年度之公
    告地價即申報地價，再按國有土地規定之各該年度年租率為百分之三或百分之五
    ，計算其使用利益即使用補償金，其自七十八年八月起至八十七年十二月底為止
    ，扣除被告已為清償部分，尚積欠使用補償金十九萬四千八百九十元，及計至八
    十八年一月底為止之遲延利息為二萬八千二百七十元未付，為此請求判決被告應
    給付二十二萬三千一百六十元及其中十九萬四千八百九十元部分自八十八年二月
    一日起至清償日止，按年息百分之五計算之利息，並陳明願供擔保請求宣告假執
    行等情。上訴人則以占用系爭土地係本於繼承而得之租賃契約而佔有，並非無權
    占有系爭土地，又被上訴人僅能請求五年之利益，其餘請求均罹於時效消滅，不
    得再行主張等語置辯。
二、按租金之請求權因五年間不行使而消滅，既為民法第一百二十六條所明定，至於
    終止租約後之賠償與其他租賃契約關係之賠償，名稱雖與租金異，然實質上仍為
    使用土地之代價，債權人應同樣按時收取，不因其契約終止或未成立而謂其時效
    之計算應有不同。最高法院著有四十九年度台上字第一七三０號判例可資參照。
    次按無法律上之原因而獲得相當於租金之利益，致他人受損害時，如該他人返還
    利益請求權已逾租金短期消滅時效之期間，對於相當於已罹時效消滅之租金之利
    益，不得依不當得利之法則，請求返還。最高法院六十五年六月八日作有六十五
    年度第五次民事庭庭推總會議決定可供參考。
三、本件兩造對於占有系爭土地之位置及面積，並其使用土地應繳費用等情均不爭執
    ，自堪信為真實。是本件爭執之點厥為上訴人佔有系爭土地究竟有無訂定租約合
    法佔有，抑是無租約存續中係屬無權佔有，以及如為無權佔有之時，該不當得利
    返還請求權究竟應適用民法第一百二十五條十五年消滅時效或第一百二十六條之
    五年短期消滅時效之規定？
（一）上訴人主張因既成而取得占有系爭土地中山腳段一四八之九、一四八之十地號
       固據其提出臺灣省恆春鎮特耕農戶登記申請書、實測設計圖、合約字、土地
       登記謄本為證，並聲請訊問證人董啟東及吳盧藤，然查，證人即上訴人之姨
       母吳盧藤雖到庭證稱：上訴人現住房屋繼承自伊母親張員，且上訴人自小時
       起即與母親同住，伊姊妹均已死亡，大家均同意上訴人繼承母親所留遺產，
       而祖先牌位均上訴人在祭拜等語（見本院卷附八十九年六月二十九日準備程
       序筆錄），且上訴人提出之戶籍謄本中所載可知，上訴人之母親為陳盧根，
       與證人吳盧藤均為同一母親盧張員，有戶籍謄本在卷足稽，是上訴人主張繼
       承盧張員之遺產一事應屬可採。其次上訴人主張繼承外祖母盧張員之遺產而
       合法佔有系爭土地等情，雖舉前開證物為證，然為被上訴人所否認，且經本
       院依職權函詢屏東縣恆春地政事務所及屏東縣政府，系爭土地中恆春鎮○○
       段一四八之十一四八之九地號均係六十一年九月二十九日時分割自同段一四
       八地號而來，有屏東縣恆春地政事務所八十九年六月二十二日八九屏恒地一
       字第二八一八號函所附土地登記謄本在卷可參，確與上訴人提出之合約字及
       灣省恆春鎮特耕農戶登記申請書上所載恆春鎮○○段一四八地號相符，然經
       本院函查屏東縣政府查詢系爭土地有無授權恆春鎮公所出租土地等情，經查
       詢結果，上訴人所提出之『臺灣省高雄縣（市）恆春鄉（鎮）待耕農戶登記
       申請書』係民國三十七年間，農戶租用公地之申請書，依該作業程序應係由
       村里及鄉鎮公所受理並初審後層送縣政府核准，並未授權由恆春鎮公所出租
       ，有屏東縣政府八十九年七月十八日八九屏府地用字第一一二一九一號函在
       卷可稽，且證人即上訴人鄰居董啟東到庭證述：雖土地與上訴人房屋佔用土
       地相鄰但並不知上訴人之土地有無與國有財產局訂定租約，亦不知上訴人有
       無繳交租約等語（見本院卷附八十九年五月九日準備程序筆錄），是綜上所
       述可知上訴人主張占有系爭一四八之十及一四八之九等土地與原代管之屏東
       縣政府間訂有租約並無法證明屬實，是兩造間就系爭土地既無租約存在，上
       訴人占有系爭土地確屬無權占有，被上訴人請求其給付相當於租金之不當得
       利即屬有據，為有理由，應予准許。而上訴人無權占有系爭土地，並主張本
       件應有五年短期消滅時效之適用，而抗辯被上訴人請求自七十九一月一日至
       八十七年十二月三十一日之補償金及遲延利息應屬無理由，雖被上訴人抗辯
       本件應適用民法第一百二十五條十五年消滅時效之規定，然參酌前所舉之最
       高法院判例及總會決議意旨，均認定使用土地受有相當於租金之不當得利之
       利益，雖為不當得利，然本質上與租金無異，而認應與租金相同適用民法第
       一百二十六條五年短期消滅時效之規定，不適用十五年之時效規定，是被上
       訴人主張本件應適用十五年消滅時效之規定顯屬有誤。參酌前揭最高法院判
       例及總會決議意旨，本件雖上訴人對於系爭土地間並無法證明訂有租約，然
       使用土地獲得相當於租金利益之不當得利返還請求權，依判例意旨自應適用
       相當於租金之五年短期消滅時效規定。上訴人援用五年消滅時效抗辯，主張
       本件上訴人僅能請求五年之利益，於法有據，而被上訴人係於八十九年三月
       二十六日向本院聲請依督促程序發支付命令，有該聲請狀附卷可參，雖嗣後
       因上訴人提出異議視為起訴，本件之請求五年不當得利自該起訴日即八十九
       年三月二十六日往前回溯計算五年，參酌兩造所不爭執由被上訴人於第一審
       所提出之計算表，計算本件被上訴人得請求之不當得利包括使用補償金及遲
       延利息合計為十三萬八千四百六十九元，及其中十二萬二千四百０二元自八
       十八年二月一日起至清償日止按年息百分之五計算之利息。又依照系爭土地
       自八十三年迄八十七年之各年申報地價乘以被上訴人所主張之年租率再乘以
       上訴人所佔用土地之面積分別得出山腳段一四八之九、一四八之十、一九０
       之四七地號之使用補償金計算式如下：【八十三年三月二十六日至同年六月
       三十日之使用補償金：（９８４８＋２７５０＋９０６５）ｘ３／１２＋（
       ９８４８＋２７５０＋９０６５）ｘ１／１２ｘ２６／３１＝６９３０；八
       十三年三月二十六日至同年六月三十日之遲延利息：（９８４８＋２７５０
       ＋９０６５）ｘ５％ｘ５７／１２＋（９８４８＋２７５０＋９０６５）ｘ
       ５％ｘ１／１２ｘ２６／３１＝５２１７；八十三年七月一日至八十七年十
       二月三十一日之使用補償金：（１０５８８ｘ７）＋（１３７５ｘ７）＋（
       ４５３３ｘ７）＝１１５４７２；八十三年七月一日至八十八年一月三十一
       日之遲延利息：７１４３＋６５０＋３０５７＝１０８５０，故使用補償金
       合計為：６９３０＋１１５４７２＝１２２４０２；遲延利息合計為：５２
       １７＋１０８５０＝１６０６７】，而上開計算式中業已扣除上訴人於八十
       四年七月至同年十二月及八十六年一月至同年六月已清償之使用補償金，有
       被上訴人於第一審提出之計算表附卷可參。
四、綜上所述，被上訴人本於無權佔有系爭土地而受有不當得利之利益，請求上訴人
    給付十三萬八千四百六十九元及其中十二萬二千四百０二元自八十八年二月一日
    起至清償日止按年息百分之五計算之利息部分為有理由，應予准許，逾此所為請
    求，為無理由，應予駁回，被上訴人勝訴部分，以其陳明願供擔保請准宣告假執
    行，經核無不合，爰酌定相當擔保金額准許之，至被上訴人敗訴部分，其假執行
    之聲請亦失所附麗，應併予駁回。原審就超過上開應准許部分，為上訴人敗訴之
    判決，並為假執行之宣告，自有未洽。上訴意旨就此部分指摘原判決不當，求予
    廢棄改判，為有理由。至於上開應准許部分，原審判命上訴人給付，並為假執行
    之宣告，核無違誤，上訴意旨，就此部分，仍執陳詞，指摘原判決不當，求予廢
    棄，為無理由，應駁回其上訴。
五、本件判決之基礎已臻明確，兩造其餘攻擊防禦方法及舉證，核與判決無影響，爰
    不另一一論述，附此敘明。
據上論結，本件上訴為一部有理由一部無理由，依民事訴訟法第四百三十六條之一第
三項、第四百四十九條第一項、第四百五十條、第七十九條但書、第三百九十條第二
項，判決如主文。
中      華      民      國    八十九    年      九      月    二十七    日
                                    臺灣屏東地方法院民事第一庭
~B審判長法官  李  麗  芳
~B法      官  李  芳  南
~B法      官  潘      快
右正本證明與原本無異。
本件不得上訴
~B法院書記官  胡  世  瑩
中      華      民      國    八十九    年      九      月      二十九  日


司法院資訊處製作；財團法人民間司法改革基金會備份。
